【裁判字號】    99,監宣,7
【裁判日期】    990315
【裁判案由】    監護宣告
【裁判全文】
臺灣臺東地方法院民事裁定               99年度監宣字第7號
聲  請  人  乙○○○
相  對  人  甲○○
上列聲請人聲請監護宣告事件，本院裁定如下：
    主    文
宣告甲○○（男、民國○○○年○月○○○日生，身分證統一編
號：Ｚ000000000號）為受輔助宣告之人。
選定乙○○○（女、民國○○○年○○月○○○日生，身分證統
一編號：Ｚ000000000號）為受輔助宣告之人之輔助人
。
聲請程序費用新臺幣壹仟元由受輔助宣告之人甲○○負擔。
    理    由
一、聲請意旨略以：相對人甲○○為聲請人乙○○○之弟，於民
    國98年8月16日因車禍造成前額葉梗塞之顱內出血、腦室出
    血及腦水腫，雖經延醫診治挽回性命，惟因腦部嚴重受損，
    記憶及自我照顧能力退化，心智已呈現失智狀態，達不能為
    意思表示或受意思表示之程度，為此依民事訴訟法第597條
    之規定，提出馬偕紀念醫院臺東分院診斷證明書、相對人身
    心障礙手冊及兩造戶籍謄本等資料，聲請宣告相對人甲○○
    為受監護宣告之人，並選定聲請人乙○○○為監護人等語。
二、按法院對於監護之聲請，認為未達民法第14條第1項之程度
    者，得依民法第15條之1第1項規定，為輔助之宣告，民法第
    14條第3項定有明文；法院對於監護之聲請，認為未達民法
    第14條第1項之程度，而有輔助宣告之原因者，得依聲請或
    依職權以裁定變更為輔助宣告，亦為民事訴訟法第624條之3
    第1項所明定。次按對於因精神障礙或其他心智缺陷，致其
    為意思表示或受意思表示，或辨識其意思表示效果之能力，
    顯有不足者，法院得因本人、配偶、四親等內之親屬、最近
    一年有同居事實之其他親屬、檢察官、主管機關或社會福利
    機構之聲請，為輔助之宣告。受輔助宣告之人，應置輔助人
    ，復為民法第15條之1第1項、第1113條之1第1項所明定。經
    查：
（一）聲請人主張其為相對人之姊，及相對人因車禍造成前額葉
      梗塞之顱內出血、腦室出血及腦水腫，致腦部嚴重受損，
      記憶及自我照顧能力退化，心智已呈現失智狀態等情，業
      據其提出戶籍謄本、診斷證明書等件為證，堪信屬實。
（二）本院於99年2月4日於鑑定人楊國明醫師前詢問相對人，相
      對人就其姓名、年籍等事項固能一一回答無誤，但就簡單
      之算術問題（如：拿100元買27元應找回多少錢？）無法
      正確答覆，鑑定人楊國明醫師則稱：相對人定向感不佳，
      對人、時、地有錯認，問題回答大部分為虛談，屬心神耗
      弱狀態等語，此有本院99年2月4日調查筆錄1份在卷可稽
      。而本件經鑑定人鑑定結果，認為：相對人曾喝酒造成酒
      精性胃炎及肝炎多年，前因車禍致前額葉梗塞之顱內出血
      ，雖經延醫診治挽回性命，此後記憶及自我照顧能力退化
      ，家人已無法負擔照護能力，經診斷為器質性精神病、中
      重度智能障礙，目前部分自主能力，部分判斷能力，需人
      完全照護，應屬司法精神醫學之心神耗弱狀態，建議同意
      其輔助宣告等情，有行政院衛生署臺東醫院99年2月9日東
      醫精字0990000865號函所附之精神鑑定報告書1份在卷可
      憑。
（三）綜上以觀，本院認相對人並非完全不能辨識其意思表示之
      效果，應尚未達受監護宣告之程度，是聲請人聲請監護宣
      告，尚有未洽，惟相對人因精神障礙，致辨識其意思表示
      效果之能力，顯有不足，仍有受輔助之必要，爰依職權以
      裁定變更為輔助之宣告。
三、再按受輔助宣告之人，應置輔助人；法院為輔助之宣告時，
    應依職權就配偶、四親等內之親屬、最近一年有同居事實之
    其他親屬、主管機關、社會福利機構或其他適當之人選定一
    人或數人為輔助人；法院為前項選定及指定前，得命主管機
    關或社會福利機構進行訪視，提出調查報告及建議；聲請人
    或利害關係人亦得提出相關資料或證據，供法院斟酌；法院
    選定輔助人時，應依受輔助宣告之人之最佳利益，優先考量
    受輔助宣告之人之意見，審酌一切情狀，並注意下列事項：
    (一)受輔助宣告之人之身心狀態與生活及財產狀況。(二)受輔助
    宣告之人與其配偶、子女或其他共同生活之人間之情感狀況
    。(三)輔助人之職業、經歷、意見及其與受輔助宣告之人之利
    害關係。(四)法人為輔助人時，其事業之種類與內容，法人及
    其代表人與受輔助宣告之人之利害關係；民法第1113條之1
    第1項及同條第2項準用第1111條、第1111條之1分別定有明
    文。經查，聲請人為受輔助宣告之人之姊，具有監護受輔助
    宣告人之意願，暨受輔助宣告人之兄許木春、大姊許玉白及
    妹許婉庭亦均同意由聲請人擔任受輔助宣告之輔助人，此有
    聲請人所提出之聲請狀及同意書附卷可稽；而本件經本院函
    請臺東縣政府社會處進行訪視，據覆略以：相對人於98年8
    月因車禍傷及腦部，現雖行動自如，惟智能受損、所為之表
    達亦為隨便拼湊，與事實多屬不符，本身已無自主能力，而
    聲請人則表示希望能擔任相對人之輔助人，以利日後照顧及
    申請各項福利補助事宜，相對人現由其大姐照顧中，聲請人
    為其二姊，經濟狀況小康，子女皆已成家，相對人開刀、住
    院及複診相關醫療費用均係聲請人負擔，又相對人有時連基
    本生活技能都無法自行處理，會四處遊走，不認得回家道路
    ，曾失蹤過2次，醫生表示未來智能恢復機率非常小。訪視
    時，相對人雖有表達能力，但很多皆係自我想像之記憶，無
    法對自身權益作妥善決定，生活皆須親人協助，幾乎無生活
    自理能力，聲請人與大姐討論後，認為爭取到輔助宣告較便
    於辦理各項事務，相關福利資源亦能得到最適當之利用等語
    ，此有臺東縣政府99年3月1日府社婦字第0993006899號函所
    附之訪視調查處遇建議表1份在卷可稽（卷第33-37頁）。本
    院審酌上情，認聲請人為受輔助宣告人之姊、現正協助照顧
    受輔助宣告之人，且有輔助之意願，認由聲請人任輔助人，
    應能符合受輔助宣告之人之最佳利益，爰選定聲請人為受輔
    助宣告之人之輔助人。
四、依民事訴訟法第624條之1第3項準用第608條第1項，非訟事
    件法第24條第1項，裁定如主文。
中    華    民    國    99    年     3    月    15    日
                  家事法庭  法  官  范乃中
以上正本係照原本作成。
如不服本裁定關於選定輔助人之部分，應於送達後10日內向本院
提出抗告狀，並繳納抗告費新臺幣1,000元；其餘關於宣告輔助
之部分，不得抗告。
中    華    民    國    99    年     3    月    15    日
                            書記官  洪月甚

司法院資訊處製作；財團法人民間司法改革基金會備份。
